【裁判字號】    88,上更(一),205
【裁判日期】    890927
【裁判案由】    偽造文書
【裁判全文】
臺灣高等法院臺中分院刑事判決              八十八年度上更（一）字第二五號
    上  訴  人
    即自訴  人  乙○○
    被      告  甲  ○
右上訴人因被告甲○偽造文書案件，不服臺灣臺中地方法院中華民國八十五年十一月
十一日第一審判決（民國八十五年度自字第一三二五號），並經臺灣臺中地方法院檢
察署檢察官併案審理案號：臺灣臺中地方法院檢察署民國八十五年度偵字第一九六○
五號）提起上訴，經最高法院發回更審，本院判決如左：
    主      文
上訴駁回。
    理      由
一、本件上訴人即自訴人乙○○因自訴被告甲○偽造文書案件，經臺灣臺中地方法院
    於八十五年十一月十一日以八十五年度自字第一三二五號判處被告無罪，原審於
    八十五年十一月二十日，按上訴人之戶籍地址臺中市○○○路九二之一號寄發判
    決書，經郵政機關以寄存送達方式，將判決書寄存於轄區臺中市警察局第一分局
    民權派出所，並作送達通知書，黏貼於上址門首，以為送達，惟上訴人堅稱上址
    雖為其戶籍地址，惟事實上伊均住在臺中市○村路○段七０五號，伊自原審提起
    自訴起，在審理期間所具訴狀，均陳報其住址為臺中市○村路○段七０五號，原
    審於八十五年十一月四日下午三時於該院第二法庭開庭時，自訴人亦未陳述其住
    臺中市○○○○街九二之一號，該案書記官郤逕自記載自訴人住該址，致原審判
    決書寄送至自訴人設籍，但未實際居住之臺中市○○○○街九二之一號，寄存送
    達自不合法，伊已具狀更正其住所為臺中市○村路○段七０五號，是本件上訴並
    未逾期等語；經查自訴人於八十五年十月十六日於原審法院提起本件自訴，並陸
    續於同年十一月五日、十一月二十三日、十一月二十五日、十二月十日提出聲請
    狀，均記載其住址為臺中市○村路○段七０五號，有原審卷足稽，而原審八十五
    年十一月四日下午三時於該院第三法庭開庭時，審判筆錄固記載「乙○○２５．
    １０．３０  住台中市○○○○街九十二之一號」，惟原審法院書記官張素貞已
    於本院八十九年度上訴字第一一八八號案件調查時證述「當初法官是先訊問自訴
    人及被告年籍等，命當事人拿出身分證，我再依身分證資料抄錄於筆錄上」，「
    我記得當時承辦法官審理自訴案件，都會先訊問兩造之人別年籍，並叫兩造呈上
    身分證，再交給我抄錄」、「我記得是聽到法官訊問戶籍地址，我就依身分證上
    地址記載」，是原審書記官係依據身分證上記載抄錄自訴人住址已可認定，雖張
    素貞又表示「（你的意思是你所聽見的與實際上記載是一致的？）事隔太久了，
    印象有點糢糊。」，惟自訴人縱於原審八十五年十一月四日審理時表示其戶籍地
    在臺中市○○○路九二之一十號，亦符合真實，並不能表示伊即確實住該址。而
    訴訟文書應向被告之住居所、事務所或營業所送達，刑事訴訟法第六十二條準用
    民事訴訟法第一百三十六條第一項定有明文。所謂「住所」一語，依據民法第二
    十條第一項之規定：如依一定事實，足認以久住之意思，住於一定之地域者，即
    為設定住所於該地。身分證之戶籍登載，目的係為戶政管理，並非必可認係住所
    ，而被告、自訴人、告訴人、附帶民事訴訟當事人、代理人、辯護人、輔佐人或
    被害人為接受文書之送達，應將其住所、居所或事務所向法院或檢察官陳明，刑
    事訴訟法第五十五條第一項定有明文，本件自訴人於原審八十五年十一月四日庭
    期後，既又提出數紙聲請狀，其所具住址均係臺中市○村路○段七０五號，應認
    已為刑事訴訟法第五十五條第一項之陳明，則原審自應向其陳明之住址送達，是
    於原審於八十五年十一月二十日，以寄存方式將判決書送達於臺中市○○○路九
    二之一號，應認不生合法送達之效力，應認嗣後原審又於八十五年十一月二十九
    日將判決書郵務送達於臺中市○村路○段七０五號時，始為合法送達，上訴人於
    八十五年十二月七日提起上訴，並未逾期，合先明。
二、本件自訴及上訴意旨略以：被告甲○原為臺灣臺中地方法院檢察署書記官，於該
    署八十二年度偵字第一七二二六號自訴人涉犯毀損罪嫌一案，於民國八十二年九
    月二十九日下午四時三十分在該署第十三偵查庭開庭時，竟於自訴人受訊問後，
    簽了名、離了庭之後，在自訴人簽名之後偽造自訴人自白犯罪事實：臺灣臺中地
    方法院檢察署檢察官問：「你有無去刮其車子？」自訴人答：「有的，是刮玻璃
    。」檢察官再問：「為什麼？」自訴人答：「我住台中市○○○○街九十二之一
    號，該處臨九十四巷旁種有菩提樹六棵，是我種。告訴人於今年八月間用藥水潑
    菩提樹，我用自來水沖。第二天，又潑，我又沖水，結果死了。我為了警告他們
    ，所以地上拿了一塊石頭在其車子之玻璃刮了幾劃。是為警告其不要破壞別人之
    物。」之虛偽不實訊問筆錄。且係在命自訴人簽名後，始在自訴人簽名之前行蓋
    上「筆錄經受訊人閱讀（向受訊人朗讀）認無訛後簽名」圖章，而使該案承辦之
    檢察官據以對自訴人乙○○提起公訴，法院亦據此不實記載，判處自訴人拘役三
    十日，如易科罰金，以佰元折算壹日確定，被告行為足以生損害於自訴人，因
    認被告涉有偽造文書罪嫌等語。
三、自訴意旨認被告甲○涉有偽造文書罪嫌，係以右揭事實，有前揭自訴人主張之臺
    灣臺中地方法院檢察署八十二年度偵字第一七二二六號被告即本案自訴人涉犯毀
    損罪嫌一案，於八十二年九月二十九日下午四時三十分在該署第十三偵查庭開庭
    之被告所製作之虛偽不實訊問筆錄一份為證，且以被告命自訴人在上開筆錄中與
    其記載之末行相隔達五行之遠處簽名，而不依法命自訴人緊接其記載之末行簽名
    ，與刑事訴訟法第四十一條第四項之規定有背，又被告曾自承在自訴人簽名後，
    才蓋上「筆錄經受訊人閱讀（向受訊人朗讀）認無訛後簽名」圖章，而上開圖章
    旨在告知受訊問人，先閱讀筆錄或聽人朗讀筆錄，認無訛後才簽名。在受訊問人
    簽名後，才蓋上上開圖章，非但毫無意義，且係將明知為不實之事項，登載於職
    務上所掌之公文書，如被告先蓋上「筆錄經受訊人閱讀（向受訊人朗讀）認無訛
    後簽名」圖章，上訴人必會仔細閱讀筆錄，並當場據實指出該筆錄紙係完全空白
    ，無任何記載，更不可能簽名。被告既已承認自訴人被訴毀損案，開庭偵查之時
    間，短到無法供被告蓋上前揭「筆錄經受訊人閱讀（向受訊人朗讀）認無訛後簽
    名」戳印，而前揭筆錄記載「你有無去刮其車子？」、「有的，是刮玻璃。」、
    「為什麼？」、「我住台中市○○○○街九十二之一號，該處臨九十四巷旁種有
    菩提樹六棵，是我種。告訴人於今年八月間用藥水潑菩提樹，我用自來水沖。第
    二天，又潑，我又沖水，結果死了。我為了警告他們，所以地上拿了一塊石頭在
    其車子之玻璃刮了幾劃。是為警告其不要破壞別人之物。」之文字內容數倍於「
    筆錄經受訊人閱讀（向受訊人朗讀）認無訛後簽名」文字，被告卻有時間記載，
    足見前揭筆錄記載均係事後虛偽填載，另被告銷燬偵查中之錄音帶應係湮滅證據
    ，並以自訴人被訴毀損他人自用小客車案第一審臺灣臺中地方法院八十二年度易
    字第八一六三號刑事判決，並未判決認上訴人係拿石頭刮該案告訴人之汽車玻璃
    ，且完全無提到「石頭」二字，而該案檢察官亦未對第一審判決未認自訴人拿石
    頭刮該車玻璃犯罪提起上訴，且該案第二審判決明確記載「上訴人即被告：：：
    以石頭割刮右開告訴人所有車子之玻璃：：：其該部分之被訴犯罪尚屬不能證明
    。」，以上證據可證明自訴人絕無在該案之偵查中陳述拿石頭刮該案告訴人之汽
    車玻璃之事實，因認被告涉有前開犯行。
四、訊之被告對於臺灣臺中地方法院檢察署八十二年度偵字第一七二二六號案，即自
    訴人涉犯毀損罪嫌案卷中八十二年九月二十九日下午四時三十分，在該署第十三
    偵查庭開庭所製作之筆錄，為其所製作，並不諱言，但否認有偽造筆錄之犯行，
    並以上開訊問筆錄確係伊依照自訴人供述之原意照實錄製，製作完筆錄，再交由
    自訴人閱覽認無訛之後，始由自訴人當庭親自簽名，且自訴人簽名之筆錄亦係原
    來當庭製作之筆錄，並非另外取來之空白筆錄用紙等語為辯。
五、按犯罪事實應依證據認定之，無證據不得推定其犯罪事實，又不能證明被告犯罪
    者，應諭知無罪之判決，刑事訴訟法第一百五十四條、第三百零一條第一項分別
    定有明文。又按刑法第二百十三條之公務員登載不實事項於公文書罪，係以公務
    員明知為不實之事項，而登載於職務上所掌之公文書，足以生損害於公眾或他人
    為構成要件，故必須公務員於明知為不實之事項，而登載，且其結果足以生損害
    於他人始為相當。查被告所製作之上開系爭筆錄上，自訴人及同時受訊之郭亮伯
    均於其上簽名，為自訴人所不否認。而自訴人所簽名之位置係在其所指被告為不
    實登載之筆錄紙之背面，而在該頁筆錄之背面第一行並記載「諭知均請回」。第
    二行為「中華民國八十二年九月二十九日下午四時○分」，第三行為「右筆錄經
    受訊人閱讀（向受訊人朗讀）認無訛後簽名如左：」，且在該頁筆錄背面第二行
    下方自訴人曾有「張耀」之未完成簽名，而該次檢察官訊問筆錄中訊問之內容，
    僅問郭亮伯及自訴人二人，如扣除自訴人所指被告偽造之該頁筆錄外，該次訊問
    對自訴人之訊問內容僅訊問自訴人前科﹖自訴人答無，檢察官再訊以：你有無去
    刮其車子﹖接下來即係自訴人所指偽造之頁次，且該次訊問係自訴人被訴毀損案
    件之初訊，已據本院調閱上開偵查卷核閱無訛。前頁既已記載檢察官訊問自訴人
    「你有無去刮其車子﹖」，則其後應接續記載自訴人對上開訊問之回答﹖不可能
    未記載，而被告上開筆錄接著記載：「有的，是刮玻璃。」，應合事理，且該頁
    筆錄之背面即有自訴人之簽名，衡情被告所製作之上開筆錄並無異狀，且被告當
    時製作筆錄時，應係未立即蓋上日期戳及「右筆錄經受訊人閱讀（自受訊人朗讀
    ）認無訛後簽名如左：」之戳子，是自訴人於「諭知均請回。」之後簽名，被告
    始有要求被告空二行往後簽名之必要，苟被告當時係正反兩面均空白，僅要求自
    訴人在空白之筆錄紙上要自訴人簽名，擬以後再偽造內容，則被告整面空白之筆
    錄紙上，尚不知要寫何內容，應無於自訴人在背面第二行簽名時，要求其再空二
    行後簽名之必要，且如係以完全空白筆錄紙交當事人簽名後，再事後偽造簽名前
    之筆錄內容，逕可事後調整文字間隔，字體大小，使筆錄完成之處，恰為當事人
    簽名之前行，不須自訴人簽錯行後再二次簽名，是認被告當時係已完成筆錄之記
    載，僅上開二戳印未蓋下，惟自訴人簽名在本應蓋戳印處，是由自訴人重新簽名
    方合事證。至自訴人於原審時指稱：上開訊問期日該案告訴人郭昭雄並未出庭，
    係由其子郭亮伯代理出庭，當天郭亮伯陳稱，並未見到自訴人乙○○毀損告訴人
    郭昭雄所有之汽車，其當然亦不可能自承毀損告訴人郭昭雄所有之汽車，因此，
    檢察官乃當庭諭知改期再予訊問，足證上開記載其自白該案犯罪事實之筆錄，確
    係被告偽造云云。然經調閱該卷證，郭亮伯確有明白指述自訴人毀損告訴人郭昭
    雄汽車情事，且檢察官並未諭知改期再予訊問，此有該訊問筆錄及臺灣臺中地方
    法院檢察署八十二年度偵字第一七二二六號八十二年九月二十九日下午三時四十
    五分開庭之該案檢察官李斐瑄當庭批示之點名單均影本各一份在卷可按，亦可為
    檢察官於該次偵查庭訊問時，已就上開事實訊問自訴人之佐證。至偵查中固有輔
    助記錄用之錄音，惟依據檢察機關使用錄音錄影輔助偵查記錄實施要點第七條規
    定「檢察機關對於錄音帶，應妥為保管，於案件未確定前，不得除去其錄音。案
    件經提起公訴者，應連同卷證移送該管法院，並於裁判確定後，由執行書記官除
    去其錄音」，本件自訴人所涉毀損案件，經臺灣臺中地方檢察署檢察官提起公訴
    ，經臺灣臺中地方法院於八十二年十一月二十九日判處有期徒刑三月，如易科罰
    金，以參佰元折算壹日，該案被告（即本案自訴人）及檢察官均提起上訴，經本
    院於八十三年五月三十一日撤銷改判拘役拾日，如易科罰金，以佰元折算壹
    日確定，既經判決確定，被告將錄音帶銷毀，亦符規定，被告亦無從預知自訴人
    將於八十五年十月十六日提起本件自訴，本自無從期待被告保存該錄音帶以證明
    自己清白，是不得以上開偵查卷內已無當時偵訊之錄音帶，即推定被告有偽造筆
    錄而湮滅證據。又自訴人所涉上開毀損案件審理中，第一、二審法院並未就偵查
    中自訴人是否有自承以石頭刮告訴人之汽車一節，勘驗偵訊之錄音，亦經本院調
    閱上開卷宗核閱無訛，而該毀損案件本院八十三年五月三十一日八十三年度上易
    字第四八五號判決亦確認自訴人有以尖石刮損郭昭雄所有停放於台中市○○○○
    街九四巷巷口之自用小客車之玻璃，而認自訴人犯毀損罪，亦經本院核閱上開卷
    宗內之判決書無訛，自訴人所述不另為無罪諭知者，係因本院認定自訴人僅有一
    次以尖石刮損郭昭雄汽車玻璃犯行，而非檢察官起訴事實所認之連續毀損，亦無
    原審認定之以脫漆劑噴灑車身犯行，是自訴人稱上開毀損案件第二審法院未認其
    拿石頭刮告訴人郭昭雄所有小客車之玻璃，亦與事實不合，況被告前揭毀損案件
    ，經臺灣臺中地方法院判處罪刑後，自訴人提起上訴亦自承「被告除一次用泥土
    塗告訴人車輛玻璃，及一次意圖放逸該車輪胎空氣未果，一次意圖以家內現存用
    以塗敷毒蟲咬傷傷口之臭藥水噴該車，俾其產生臭味，亦未果外，並未對該車有
    任何其他作為．．．」、「我為使郭昭雄停止澆灌該些菩提樹，挽救該些菩提樹
    免於枯死，在極其無奈的情形下，才劃該車」（詳本院八十三年上易字第四八五
    卷第五頁背面、第六頁背面），是其確有破壞郭昭雄車輛之犯行已至明確，既經
    被害人提起告訴，依法本應受刑事處分，且臺灣臺中地方檢察署八十二年度偵字
    第一七二二六號案件除依據自訴人自白外，併以被害人之子郭亮佰指述及車輛照
    片為事證，而對自訴人提起公訴，業經本院調閱該署八十二年度偵字第一七二二
    六號卷查證屬實，並非以自訴人偵訊自白為唯一事證，本院八十三年度上易字第
    四八五號確定判決亦係併以該案告訴人郭昭雄及其子郭亮伯指述暨汽車修護估價
    單為判罪事證，並非僅以自訴人偵訊自白論罪，且犯罪事證明確，焉能諉稱其遭
    判刑係因被告筆錄記載不實所致。至被告雖不諱言製作上開筆錄時，尚未蓋上日
    期戳及「筆錄經受訊人閱讀（自受訊人朗讀）認無訛後簽名」戳，即由自訴人乙
    ○○在筆錄上簽名（詳本院前審卷第八十八頁背面），被告所為雖與刑事訴訟法
    第四十一條規定不合，惟亦無非係因檢察官已訊問當事人完畢，為避免當事人久
    候及案件進行延宕始權宜為之，然其對上開二戳記之內容，本有權且依法係應記
    載於筆錄內者，內容既無不實，自無為虛偽不實記載之情形，亦無明知不實而仍
    為記載之犯罪故意，且上開記載亦不足以生損害於公眾或自訴人或其他之人，故
    被告補蓋上開二戳記並填載戳記之年月日之事實，並與公務員登載不實事項於公
    文書罪之犯罪構成要件不合，而不構成犯罪。被告上開所辯尚堪採信。自難僅以
    自訴人片面，且與事證不合之指訴，為被告犯罪之認定依據。此外，又查無其他
    積極證據，足認被告犯罪。原審依首揭法條之規定，而以被告犯罪不能證明，而
    為被告無罪之諭知，認事用法，尚無不合。自訴人上訴意旨仍執前詞指摘原判決
    不當，為無理由，應予駁回。
據上論斷，應依刑事訴訟法第三百六十八條，判決如主文。
中      華      民      國    八十九      年      九      月   二十七   日
                              臺灣高等法院臺中分院刑事第五庭
                                    審判長法  官  吳  火  川
                                          法  官  郭  同  奇
                                          法  官  姚  勳  昌
右正本證明與原本無異。
自訴人得上訴，被告不得上訴。
如不服本判決，應於判決送達後十日內向本院提出上訴狀，其未述理由者，應於提
出上訴狀後十日內向本院補提理由書，並按他造當事人之人數提出繕本。
                                          書記官  陳  如  慧
中      華      民      國    八十九      年      九      月   二十八   日
                                                                        Ｋ


司法院資訊處製作；財團法人民間司法改革基金會備份。
